臺灣臺東地方法院民事判決
109年度訴字第195號
原      告  孫玉慧
訴訟代理人  傅爾洵律師
被      告  余莉惠
訴訟代理人  湯文章律師
被      告  江姿葉
共      同
訴訟代理人  蕭芳芳律師
上列當事人間請求確認抵押權不存在等事件，本院於民國111年6
月30日言詞辯論終結，判決如下：
    主      文
確認被告余莉惠就如附表抵押權登記內容欄A所示之抵押權及所
擔保之債權均不存在。
被告余莉惠應將前項抵押權設定登記予以塗銷。
確認被告江姿葉就如附表抵押權登記內容欄B所示之抵押權及所
擔保之債權均不存在。
被告江姿葉應將前項抵押權設定登記予以塗銷。
訴訟費用由被告余莉惠負擔十分之七，餘由被告江姿葉負擔。
    事實及理由
一、原告主張：其所有如附表所示房地（下合稱系爭房地），分
    別於民國108年2月15日、21日經設定登記如附表抵押權登記
    內容欄A、B所示之抵押權（下分稱系爭A、B抵押權）予被告
    ，惟兩造間並無系爭A、B抵押權所擔保之借款債權存在，因
    其既未親自或授權訴外人徐麗惠代理向被告借款，亦未經被
    告分別交付借款新臺幣（下同）336萬元、120萬元，兩造間
    根本不存在消費借貸契約關係。基於抵押權之從屬性，系爭
    A、B抵押權均失所依據而無從有效成立，請求確認系爭A、B
    抵押權及所擔保之債權均不存在，且系爭A、B抵押權設定登
    記妨害原告所有權之圓滿行使，依民法第767條第1項中段規
    定，請求被告分別塗銷系爭A、B抵押權設定登記等語，並聲
    明：如主文第1至4項所示。
二、被告則以：兩造間確有消費借貸契約關係存在，彼此認識但
    不熟，原告透過徐麗惠借款，被告已分別交付借款280萬元
    、100萬元予徐麗惠代收，且委由訴外人即代書程育嚴辦理
    系爭A、B抵押權設定登記，並依民間借貸習慣，以實際借款
    金額加2成登記擔保債權金額。原告向來同意由徐麗惠代為
    借款，用以借新還舊，前有多次向金融機構借貸或民間私人
    借貸紀錄，均由徐麗惠收取借款，從未為原告否認借款，並
    由徐麗惠保管原告身分證、印鑑及系爭房地所有權狀等資料
    ，以便借款及辦理抵押權設定登記所需，系爭A、B抵押權設
    定登記亦係向來原告授權徐麗惠代理借款之相同模式下產物
    ，縱原告事後否認授權徐麗惠，仍已構成表見代理，應對被
    告負授權人責任，不容否認系爭A、B抵押權所擔保之借款債
    權存在等語，資為抗辯，並聲明：原告之訴駁回。
三、兩造不爭執事項（見本院卷2第124-126頁）：
(一)原告於102年3月1日以買賣為原因，登記取得系爭房地所有
    權。
(二)原告所有系爭房地，經設定、塗銷抵押權登記之歷程如下：
  1.於105年12月19日設定登記擔保債權金額120萬元之最高限額
    抵押權予有限責任花蓮第二信用合作社，嗣於107年5月23日
    因清償而塗銷登記。
  2.於107年4月30日設定登記擔保債權金額240萬元之普通抵押
    權予訴外人陳季桂，嗣於107年5月16日因清償而塗銷登記。
  3.於107年5月15日分別設定登記擔保債權金額245萬元、416萬
    元之最高限額抵押權予台東縣台東地區農會。
  4.於107年9月18日設定登記擔保債權金額220萬元之普通抵押
    權予被告江姿葉，嗣於108年2月14日因清償而塗銷登記。
  5.於108年2月15日設定登記系爭A抵押權予被告余莉惠。
  6.於108年2月21日設定登記系爭B抵押權予被告江姿葉。
(三)原告未收受被告所交付借款380萬元，均由被告交付徐麗惠
    收取，280萬元來自被告余莉惠，100萬元來自被告江姿葉。
(四)臺東縣臺東市新生段1690之8、1690之14、1690之19、1690
    之20、1690之21地號土地（下稱臺9線土地5筆），於108年4
     月29日，以買賣為原因移轉登記所有權予訴外人江家榛。
四、本院之判斷
(一)按確認法律關係之訴，非原告有即受確認判決之法律上利益
    者，不得提起之，民事訴訟法第247條第1項前段定有明文。
    又所謂即受確認判決之法律上利益，係指法律關係之存否不
    明確，原告主觀上認其在法律上之地位有不安之狀態存在，
    且此種不安之狀態，能以確認判決將之除去者而言（最高法
    院52年台上字第1240號判例意旨參照）。本件原告主張系爭
    A、B抵押權及所擔保之債權均不存在，既為系爭A、B抵押權
    人即被告所爭執，兩造間權利義務關係不明確，致原告在私
    法上地位陷於不安之狀態，而此種不安狀態得以確認判決除
    去，原告提起本件訴訟，自有受確認判決之法律上利益，合
    先敘明。　　　　
(二)按抵押權乃就抵押物賣得價金優先受償之權利，必從屬於債
    權而存在，亦即必須有被擔保之債權合法存在為前提，苟無
    債權發生，即無抵押權之存在可言；若所擔保之債權不存在
    ，縱為抵押權之設定登記，自難認其抵押權業已成立（最高
    法院70年度台上字第513號、89年度台上字第1086號判決意
    旨參照）。又按確認法律關係不存在之訴，如被告主張其法
    律關係存在時，應由被告負舉證責任。抵押權為擔保物權，
    以擔保之債權存在為前提，倘擔保債權並未發生，抵押權即
    失所附麗，縱有抵押權登記，亦屬無效，抵押人得請求塗銷
    。而一般抵押權成立上之從屬性，僅關乎該抵押權之效力，
    且當事人為借款債務設定一般抵押時，先為設定登記，再交
    付金錢之情形，所在多有，自不得因已為設定登記，即反推
    已交付金錢或指已交付金錢為常態事實。故抵押人主張借款
    債權未發生，而抵押權人予以否認者，依首開說明，仍應由
    抵押權人負舉證責任（最高法院103年度台上字第393號判決
    意旨參照）。
(三)被告於本院審理時自陳設定登記系爭A、B抵押權，僅分別實
    際交付借款280萬元、100萬元等情（見本院卷1第181頁、第
    198-199頁、第319頁，本院卷2第123頁），惟消費借貸契約
    為要物契約，須經交付借款始發生契約效力而有借款債權存
    在可言，系爭A、B抵押權登記擔保債權金額超過被告實際交
    付借款280萬元、100萬元，即債權金額56萬元、20萬元部分
    ，被告顯然無借款債權存在，基於抵押權之成立上從屬性，
    自亦無各該部分對應之抵押權存在。
(四)被告雖辯以系爭A、B抵押權所擔保之債權，係由原告授權徐
    麗惠代為向被告借款並同意由徐麗惠收取，且此為向來原告
    透過徐麗惠借款模式等語，然依證人程育嚴於本院審理時具
    結證述：受徐麗惠委託辦理系爭A、B 抵押權設定登記，所
    擔保之借款債權是否存在於兩造間均未親自向本人確認，都
    是聽徐麗惠所說，徐麗惠並未另外提出借款證明文件；曾多
    次辦理系爭房地設定登記抵押權及因清償債務而塗銷登記，
    所採模式是去找利息較低的借款來還利息較高的借款，會就
    利息較低借款部分先設定抵押權，再塗銷利息較高部分抵押
    權，從臺9線土地5筆到系爭房地，都是以原告名下財產設定
    抵押權，但由徐麗惠交付所需相關文件資料，設定抵押權首
    先要確定擔保債權金額，會向債權人確認金額是否加成設定
    ，不會於找債權人時確認錢是借給誰，通常徐麗惠已事先跟
    債權人談好借款，辦理抵押權設定登記都沒有自行向原告確
    認，不清楚徐麗惠與原告間關係為何，以系爭房地向農會辦
    理增貸時曾與原告、徐麗惠一起到場，領出增貸之200萬元
    連同證件、印鑑及權狀全部要交給原告，但原告說交給徐麗
    惠就好，錢再由徐麗惠經其轉交陳季桂，不知道是誰要還給
    陳季桂的錢等語（見本院卷2第7-8頁、第10-14頁），足見
    證人程育嚴始終未親自向本人確認借款債權是否存在於兩造
    間，對於其他數次辦理抵押權設定登記亦均未直接向債權人
    確認借款對象，則其單憑徐麗惠一面之詞推論系爭A、B抵押
    權所擔保之借款債權存在於兩造間，流於其個人主觀上臆測
    ，尚無從憑以為被告有利判斷。又證人程育嚴固證述以系爭
    房地設定登記抵押權之借款模式均屬相同，惟其所瞭解層面
    主要仍聚焦於設定登記抵押權部分，對於抵押權所擔保之借
    款債權究存在於原告或徐麗惠與債權人間似付之闕如，參以
    設定抵押權並未以債務人所有不動產為限，以第三人名下不
    動產為之亦無不可，自難藉之推論被告所辯原告授權徐麗惠
    代為借款並予以收取之詞可採。
(五)按由自己之行為表示以代理權授與他人者，對於第三人應負
    授權人之責任，必須本人有表見之事實，足使第三人信該他
    人有代理權之情形存在，始足當之。我國人民將自己印章交
    付他人，委託該他人辦理特定事項者，比比皆是，倘持有印
    章之該他人，除受託辦理之特定事項外，其他以本人名義所
    為之任何法律行為，均須由本人負表見代理之授權人責任，
    未免過苛（最高法院60年台上字第2130號、70年台上字第65
    7號判例意旨參照）。被告雖辯稱：原告將身分證、印鑑及
    系爭房地所有權狀等資料，交由徐麗惠保管，構成表見代理
    ，原告應對徐麗惠向被告借款負授權人責任等語，惟設定抵
    押權與抵押權所擔保之借款債權，事涉不同法律行為，判斷
    是否有效成立時仍應區別以觀，不得混為一談。縱如前揭證
    人程育嚴證述，原告曾於某次辦理系爭房地抵押權設定登記
    後，將身分證、印鑑及系爭房地所有權狀等資料，交由徐麗
    惠保管，頂多足以認原告對於以系爭房地設定抵押權，足以
    使第三人產生正當信賴，應就此負表見代理之授權人責任，
    惟對抵押權所擔保之借款債權是否存在，亦即判斷消費借貸
    契約關係是否於兩造間有效成立，僅以原告交由徐麗惠保管
    上開資料仍不足遽認構成表見代理，蓋將身分證件及印章交
    付他人，委託他人辦理特定事項之情形，所在多有，且如前
    所述，向他人借款以不動產設定抵押權作為擔保，本不以債
    務人所有不動產為限，既無法排除以第三人所有不動產擔保
    債務人借款之情形，持有系爭房地所有權狀尚無從使人產生
    以系爭房地所有人名義借款之合理信賴，被告抗辯原告就系
    爭A、B抵押權所擔保之借款債權存在，應負授權人責任，難
    認可採。
(六)至於被告雖提出原告以債務人名義，與訴外人即陳季桂配偶
    黃東泰以債權人代表名義，所簽立之協議書為證（見本院卷
    1第164之1頁），辯稱該協議書所載原告處理開封街380萬元
    債務正係指系爭A、B抵押權所擔保之借款債權等語，惟該協
    議書未見載明簽立日期，黃東泰究竟代表那些債權人、是否
    包含被告均屬不明，甚至尚見要求債權人將開封街本票收回
    ，是否開封街380萬元債務源自開封街本票亦滋疑義，實無
    從憑此指涉關聯性薄弱之協議書，認定兩造間存在系爭A、B
    抵押權所擔保之借款債權。
五、綜上所述，被告未實際交付借款56萬元、20萬元部分，本無
    借款債權存在，況被告未能舉證證明原告授權徐麗惠代為借
    款並予以收取，亦無從以徐麗惠持有原告身分證、印鑑及系
    爭房地所有權狀等資料，逕認徐麗惠向被告借款280萬元、1
    00萬元部分，構成表見代理，原告應負授權人責任。既無法
    採認系爭A、B抵押權所擔保之債權存在，系爭A、B抵押權即
    失所依附，亦不存在，且系爭A、B抵押權設定登記妨害原告
    對系爭房地所有權之圓滿行使，原告依民法第767條第1項中
    段規定，請求被告分別塗銷系爭A、B抵押權設定登記，自屬
    有據。從而，原告請求確認系爭A、B抵押權及所擔保之債權
    均不存在，暨被告分別將系爭A、B抵押權設定登記予以塗銷
    ，均為有理由，應予准許。
六、本件事證已臻明確，兩造其餘攻擊或防禦方法及所提證據，
    經審酌後認均不足以影響判決結果，不再逐一論述，附此敘
    明。
七、訴訟費用負擔之依據：民事訴訟法第78條、第85條第1項但
    書。
中　　華　　民　　國　　111 　年　　8 　　月　　5 　　日
                  民事第一庭  法  官  黃柏仁
以上正本證明與原本無異。
如對本判決不服，須於判決正本送達後20日之不變期間內，向本
庭提出上訴狀。（須按對造當事人之人數附繕本）
如委任律師提起上訴者，應一併繳納上訴審裁判費。
中　　華　　民　　國　　111 　年　　8 　　月　　9 　　日
                              書記官  張春梅
附表：
編號 不動產標示 權利範圍 抵押權登記內容     A B 1 臺東縣○○市○○段0000○00地號土地 全部 ⑴登記日期：民國 　108年2月15日 ⑵登記機關： 　臺東縣臺東地政事務所 ⑶收件字號： 　108年東地所字第009650號 ⑷權利種類： 　普通抵押權 ⑸權利人：余莉惠 ⑹債權額比例： 　全部 ⑺擔保債權金額：新臺幣（下同）336萬元　 ⑻擔保債權種類及範圍： 　於108年2月14日債權人與債務人間因金錢消費借貸所發生之債務 ⑼債務人及債務額比例： 　孫玉慧，全部 ⑽權利標的： 　所有權 ⑾設定權利範圍：全部 ⑿設定義務人： 　孫玉慧 ⑴登記日期： 　108年2月21日 ⑵登記機關： 　臺東縣臺東地政事務所 ⑶收件字號： 　108年東地所字第011000號 ⑷權利種類： 　普通抵押權 ⑸權利人：江姿葉 ⑹債權額比例： 　全部 ⑺擔保債權金額： 　120萬元 　 ⑻擔保債權種類及範圍： 　於108年2月20日債權人與債務人間因金錢消費借貸所發生之債務 ⑼債務人及債務額比例： 　孫玉慧，全部 ⑽權利標的： 　所有權 ⑾設定權利範圍：全部 ⑿設定義務人： 　孫玉慧　　  2 臺東縣○○市○○段0000○號建物即門牌號碼同縣市○○街00 0 號房屋（坐落編號1 土地上） 全部